【裁判字號】    89,台上,5075
【裁判日期】    890824
【裁判案由】    走私
【裁判全文】
最高法院刑事判決                              八十九年度台上字第五○七五號
    上  訴  人  丙○○
    選任辯護人  黃丁風律師
    上  訴  人  乙○○
    選任辯護人  周耀門律師
                王伊忱律師
                陳景裕律師
    上  訴  人  戊○○
                甲○○
                丁○○
右上訴人等因走私案件，不服台灣高等法院高雄分院中華民國八十九年五月二十四日
第二審判決（八十八年度上訴字第三六○號，起訴案號：台灣高雄地方法院檢察署八
十六年度偵字第七四○二、一三○八三號），提起上訴，本院判決如左：
    主  文
原判決關於丙○○、甲○○、戊○○、乙○○、丁○○部分撤銷，發回台灣高等法院
高雄分院。
    理  由
本件原判決認定上訴人丙○○、甲○○、戊○○與何上林（已判刑定讞）於民國八十
五年底某日，在高雄市○○路「康橋咖啡店」，共謀利用轉口貨櫃在高雄港更換轉運
碼頭，於拖運出關進入高雄市區之機會，以偽造財政部高雄關稅局（下稱關稅局）貨
櫃封條、長榮海運股份有限公司（下稱長榮海運公司）貨櫃鉛封及貨櫃號碼，掉包真
假貨櫃之方式，私運未稅洋菸進口。乃推由何上林、甲○○負責籌資，並由丙○○、
甲○○負責自日本採購大衛‧杜夫牌洋菸八百箱（共四十萬包），裝載於長榮海運公
司所屬櫃號ＥＭＣＵ0000000號之貨櫃內，預計於八十六年三月十五日自日本
大阪港起運，於同月十七日到達高雄港轉運越南海防港，並事先在國內向長榮海運公
司承租一只同型櫃號ＥＭＣＵ0000000號之貨櫃，偽造長榮海運公司之鉛封一
個，將貨櫃號碼偽造為ＥＭＣＵ0000000號，以備掉包之用。戊○○則在高雄
港負責報關轉口、拖車易櫃等事宜。另於八十六年初、同年三月初，先後邀約上訴人
乙○○、丁○○及莊耕碩（已判刑定讞）協助通關、抄錄海關鋼纜封條序號及掉包貨
櫃等任務，允予給予新台幣（下同）十五萬元、二十萬元、三十萬元之報酬。又司機
曾昭楊（已判刑定讞）於走私貨櫃到港前數日，亦基於幫助之犯意，允受丙○○一萬
二千元之報酬，於同月十七日晚上凌晨，與丙○○自台北拖運偽造之貨櫃南下，於同
月十八日凌晨四時許扺達高雄，由莊耕碩引導停放在高雄市○○○路附近之大型停車
場。嗣走私貨櫃按計畫運抵高雄港第一一六號碼頭等候轉運，乙○○利用代理報關之
便，抄錄該只走私貨櫃海關鋼纜封條之序號，透過莊耕碩轉知戊○○，於同年三月十
八日晚上，由戊○○與丙○○自高雄駕車前往台中不詳地點，委由不知情之人士偽造
海關之鋼纜封條，帶返高雄市加封於該偽造之貨櫃上，足以生損害於高雄關稅局管理
貨櫃報關之正確性。迨同月十九日，由莊耕碩引導曾昭楊將偽造之貨櫃拖運至高雄市
○○路旁空地，並更換先前偽造之長榮貨櫃鉛封，等候丁○○拖櫃經過時予以掉包。
乙○○則向關稅局申報轉運至越南海防港，並在第一一六號碼頭委由不知情之碼頭工
人將該只走私貨櫃指定吊櫃由丁○○拖載。嗣於當日二十一時左右，正待出關檢驗時
，為監控之法務部調查局人員當場攔獲，扣得帳冊明細表乙本，走私洋煙大衛‧杜夫
牌洋菸八百箱（共四十萬包）（緝獲時之完稅價格合計為七百八十九萬六千四百八十
九元），偽造之貨櫃（內有塑膠粒二○點四一二公斤）及偽造之關稅局海關鋼纜封條
、長榮海運公司之貨櫃鉛封各一個。均足以生損害於長榮海運公司及關稅局管理貨櫃
報關之正確性等情。因而將第一審關於丙○○、甲○○、戊○○、乙○○、丁○○部
分之不當判決撤銷，改判仍論處丙○○、戊○○、甲○○共同連續行使偽造公文書，
足以生損害於公眾；乙○○、丁○○幫助連續行使偽造公文書，足以生損害於公眾罪
刑。固非無見。惟查：(一)判決不適用法則或適用不當者，為違背法令，刑事訴訟法第
三百七十八條定有明文。本件原判決認定丙○○、甲○○、戊○○偽造關稅局貨櫃封
條，係犯刑法第二百十一條之偽造公文書罪；偽造長榮海運公司之貨櫃鉛封、貨櫃號
碼，則犯同法第二百十條之偽造私文書罪。而乙○○、丁○○亦係犯該等罪名之幫助
犯等情。然查由海關所製作、加封在貨櫃上之封條，係表示延伸海關控管進出口貨物
之意，乃在物品上以文字、符號表示其用意之證明，屬刑法第二百二十條、第二百十
一條規定以文書論之公文書；同理，長榮海運公司加封在貨櫃上之鉛封及書寫在貨櫃
上之號碼，則屬於同法第二百二十條、第二百十條之準私文書，均非純正之文書。原
判決逕以偽造公文書、私文書罪論處，已有適用法則不當之違法。(二)科刑判決所認定
之事實與卷內之證據不相適合者，即屬證據上之理由矛盾，按諸刑事訴訟法第三百七
十九條第十四款，其判決當然為違背法令。原判決認定本件走私案件，係由丙○○、
甲○○負責自日本採購大衛‧杜夫牌洋菸八百箱共四十萬包，裝載於長榮海運公司所
屬貨櫃內，於八十六年三月十五日自日本大阪港起運等情。然查丙○○、甲○○自八
十四年至八十六年間均未曾出國前往日本，有內政部警政署入出境管理局八十七年一
月十九日（87）境信昌字第○一七七九號函附出入境查詢資料在卷佐證（見第一審卷
第九○、九一頁），則丙○○、甲○○二人如何在日本採購走私之洋菸？即堪質疑。
卷查戊○○於偵查中曾供稱：「我有碰到何上林，他說（貨主）是一位日本人」（見
第七四○二號卷第一五五頁）；甲○○於第一審中亦供謂：「有去康橋咖啡廳，是八
十六年一月，有六人在場，我、徐、鍾、日本人，二人我不認識，是日本有一貨櫃進
高雄，請徐把貨櫃交鍾……」（見第一審卷第三二頁）；丙○○於原審並坦承：「伊
是受一日本人海西尼之託，與司機曾昭楊押運一只貨櫃至高雄交給莊耕碩收受……」
等語（見原審卷(二)第七一頁）如果無訛，上開洋菸是否由該海西尼之日本人在日本採
購、裝載，而為本案走私之幕後共犯，亦值深究。原判決未說明丙○○、甲○○二人
上開之出入境查詢資料如何不足採取之理由，逕行認定渠等赴日本採購洋菸走私，非
惟有判決理由不備之違誤，並有認定事實與卷內之證據不相適合之理由矛盾，遽行定
讞，自不足以招折服。(三)懲治走私條例第十一條規定：走私行為之處罰，海關緝私條
例及本條例無規定者，適用刑法或其他有關法律。顯見對於走私行為之處罰，懲治走
私條例或海關緝私條例應優先於刑法而適用。又海關緝私條例第三十六條第三項規定
：起卸、裝運、收受、藏匿、收買、或代銷之私運貨物沒入之。卷查本件扣案之塑膠
粒二萬零四百十二公斤，關稅局已依上開規定處分沒入確定，有該局八十七年五月一
日關緝字第八七一六○三九九號函附卷可稽（見第一審卷第二四八頁），原審依刑法
第三十八條第一項第二款規定重複諭知沒收，即有判決適用法則不當之違法；又扣案
之走私洋菸大衛‧杜夫牌八百箱，共四十萬包，該局曾向原審查詢判決情形未果（見
原審卷(一)第一五九、一六○頁）是否亦已依海關緝私條例之規定處分沒入？自具調查
之必要性，原審未調查清楚，遽為沒收之宣告，併有應於審判期日調查之證據未予調
查之違法。以上為上訴意旨所指摘及本院得依職權調查之事項，應認原判決關於丙○
○、乙○○、戊○○、甲○○、丁○○部分有撤銷發回更審之原因。
據上論結，應依刑事訴訟法第三百九十七條、第四百零一條，判決如主文。
中      華      民      國    八十九    年      八      月    二十四    日
                              最高法院刑事第六庭
                                  審判長法官  紀  俊  乾
                                        法官  黃  正  興
                                        法官  陳  東  誥
                                        法官  張  春  福
                                        法官  韓  金  秀
      右正本證明與原本無異
                                              書  記  官
中      華      民      國    八十九    年      八      月    二十八    日


司法院資訊處製作；財團法人民間司法改革基金會備份。
